【裁判字號】    97,訴,2667
【裁判日期】    970530
【裁判案由】    損害賠償
【裁判全文】
臺灣臺北地方法院民事判決              97年度訴字第2667號
原      告  甲○○
被      告  乙○○
上列當事人間請求國家賠償事件，本院於民國97年5 月20日言詞
辯論終結，判決如下：
    主      文
原告之訴駁回。
訴訟費用新臺幣伍萬零伍佰元由原告負擔。
    事實及理由
一被告經合法通知，未於言詞辯論期日到場，核無民事訴訟法第
  386 條各款所列情形，爰依原告之聲請，由其一造辯論而為判
  決。
二原告起訴主張：
  (一)伊於73年間服役於前臺灣警備總司令部第2總隊第3大隊第9
    中隊（其業務嗣由被告國防部後備司令部承接），因73年3
    月間發生臺灣歷史上第一件槍枝走私案，並爆發海防包庇走
    私，當時三軍統帥蔣經國為整頓海防，乃於73年下令實施「
    清風專案」，並透過各種教育方式，要求人人參加，作為佈
    建人員，並向全體官兵宣告：表白者一律不追究法律責任。
    伊為報效國家，深入不法組織收集情報，於73年11月1 日出
    面檢舉部隊長官涉嫌包庇走私近10個案件，詎國防部未依據
    「清風專案」表白不究之命令，逕將伊禁閉、羈押、起訴、
    判刑。
  (二)伊於78年以「清風專案」申請非常上訴，被告時任國防部主
    任軍事檢察官，竟以政府並未實施清風專案獎勵貪污自首不
    究條例為由，以78年律徹（覆）非字第6 號通知書（下稱系
    爭通知書）駁回其非常上訴之申請，被告公然說謊，違反公
    務員服務法第5條、行政程序法第8條、刑法第213 條等規定
    ，侵害伊訴訟權及自由權，使伊罹患精神病至今無法痊癒，
    爰依民法第184條第1項、第195 條規定，請求被告賠償新臺
    幣（下同）5,000,000元之慰撫金。
  (三)伊於出獄後積極找尋當年清風專案之資料，國防部後備司令
    部直至92年10月6 日方給予伊相關公文，惟國防部隨即否認
    該等公文之真實性，直至伊於94年7 月15日自軍法單位取得
    「台灣警備總部清風工作實施要點」，伊執此對國防部後備
    司令部提起訴訟，國防部後備司令部於96年4 月10日提出答
    辯狀，亦載明軍事官兵一律以無罪釋放，至此伊始知權利受
    損，是伊於98年4 月10日以前均得向被告請求賠償。
  (四)聲明為：被告應給付原告5,000,000 元，及自起訴狀繕本送
    達翌日起至清償日止，按年息百分之5計算之利息。
三被告則抗辯：
  (一)原告於78年聲請非常上訴（88年10月2 日修正前之軍事審判
    法稱「非常審判」）時，伊擔任國防部軍法局第二處處長，
    僅在通知書上具名，並非該案實際承辦人，對該案辦理之情
    形，因時間久遠，已不復記憶。惟原告主張因非常上訴之聲
    請遭駁回，致其自由及權利受侵犯，並因而罹患精神病一節
    ，並未舉證證明之，自難憑信。況得提起非常審判者，依當
    時軍事審判法第237 條規定，僅限於最高軍事審判機關之主
    任軍事檢察官（實務上運作則以國防部軍法局第二處處長名
    義行之），依該規定，國防部主任軍事檢察官是否提起非常
    審判，並不受受判決人聲請之拘束。原告當年聲請非常上訴
    ，國防部軍事主任檢察官未予准許，並無不當，難認已侵犯
    原告之自由與權利。
  (二)況縱認國防部主任軍事檢察官駁回原告非常上訴之聲請，屬
    侵權行為，原告於當時即知其自由、權利遭受侵害，其遲至
    97年1月14日始提起本件訴訟請求賠償，已逾民法第197條第
    1項規定之時效期間，亦非適法。
  (三)聲明為：原告之訴駁回。
四得心證之理由：
  (一)按因故意或過失，不法侵害他人之權利者，負損害賠償責任
    ；當事人主張有利於己之事實者，就其事實有舉證之責任，
    民法第184條第1項前段、民事訴訟法第277 條分別定有明文
    。是倘行為人否認有侵權行為，即應由請求人就此利己之事
    實舉證證明，若請求人先不能舉證證明自己主張之事實為真
    實，則行為人就其抗辯事實，即令不能舉證，或所舉證據尚
    有疵累，亦應駁回請求人之請求（最高法院17年上字第 917
    號判例參照）。原告主張被告故意於系爭通知書中否認清風
    專案之存在，致其訴訟權及自由權受損，應負損害賠償之責
    云云，既為被告所否認，依上開說明，原告自應就被告故意
    侵害其權利一節，負舉證之責。經查：
    1.依卷附原告提出之國防部對監察院調查案件查復書所載（
      見本院卷第50-57頁），原告係於前陸軍117師警備步兵
      352 旅服役期間，對防區台南市安南區鹽水溪出海口附近
      一帶負有海岸警戒，防止走私偷渡等職責，卻利用值勤哨
      兵勤務時機，分別於72年12月中旬、73年元月中旬、73年
      2 月中旬及下旬，縱放私梟蔡水龍等人走私黑棗、匪酒、
      錄放影機等物品上岸，於每次得逞後收受5萬元至8萬元不
      等之賄款，但第4 次因私梟駕駛竹筏滿載私貨進入鹽水溪
      時，被對（南）岸陸軍支援排巡邏哨兵查覺對空鳴槍，正
      於北岸值哨之原告見狀心虛亦對空鳴槍，私梟急將竹筏退
      出溪口，翌日被海上警備隊緝獲。迨73年11月2 日原告向
      該旅自首犯行，案經前台灣南部警備司令部依貪污治罪條
      例自首減刑規定，對原告論以「共同連續對於違背職務之
      行為收受賄賂」罪判處有期徒刑15年，褫奪公權10年，復
      經國防部74年覆高律復字第024 號予以撤銷，仍判處有期
      徒刑15年，褫奪公權10年，並於執行徒刑期間分別依77及
      80年減刑條例先後減刑。是原告係因觸犯貪污治罪條例之
      罪而遭軍法審判，並獲判有罪確定，並因而入監執行，合
      先敘明。
    2.依56年12月14日修正之軍事審判法第237 條規定：「判決
      確定後，發見該案件之審判係違背法令者，最高軍事審判
      機關之主任軍事檢察官，得以書面敘述理由，向該最高軍
      事審判機關提起非常審判」，原告在78年間依前開規定向
      國防部主任軍事檢察官聲請提起非常審判，其中一項理由
      為原確定判決未適用「清風專案獎勵官兵自首條例」，於
      法不合，此觀卷附系爭通知書之記載即明（見本院卷第96
      頁），而由被告具名製作之系爭通知書未認可上開理由，
      係因其認為政府並未制定清風專案獎勵貪污自首不究條例
      ，而警備總部所訂定之「清風工作實施要點」，係於原告
      向檢察官坦承走私犯行後方頒佈實施，且為行政命令，無
      援用之餘地，此有該通知書可按（見本院卷第97頁）。經
      查原告所提出與清風專案有關之文件，僅有前台灣警備總
      司令部頒佈之「清風工作評鑑實施要點」、「清風二號實
      施要點」、「清風二號工作評鑑實施要點」（見本院卷第
      10-42 頁），並無名為「清風專案獎勵貪污自首不究條例
      」之法令，是系爭通知書此部分記載，難認悖於事實。況
      前開實施要點均為前台灣警備總司令部制頒之行政規則，
      非刑罰法令，無從適用於刑事審判上，是系爭通知書所表
      明之法律見解，亦無謬誤。從而，系爭通知書之前開記載
      ，並無悖於事實或法律之處，自無不法性可言，原告指稱
      該等記載為公然說謊，違背公務員服務法第5 條、行政程
      序法第8條、刑法第213條等規定，不法侵害其訴訟權及自
      由權云云，至屬無稽，自非可採。
  (二)綜上所述，被告具名製作系爭通知書，並未故意不法侵害原
    告之訴訟權及自由權，則原告依民法第184條第1項、第 195
    條第1項規定，請求被告賠償慰撫金5,000,000元，並加計自
    起訴狀繕本送達翌日起算之法定遲延利息，即無理由，不應
    准許。
  (三)本件事證已明，兩造其餘攻擊防禦方法及舉證，核與判決結
    果無影響，於茲不贅。
五訴訟費用負擔之依據：民事訴訟法第78條。
中    華    民    國    97    年    5     月    30    日
                  民事第六庭    法  官  陳婷玉
以上正本係照原本作成
如對本判決上訴，須於判決送達後20日內向本院提出上訴狀
中    華    民    國    97    年    5     月    30    日
                                書記官  詹雪娥


司法院資訊處製作；財團法人民間司法改革基金會備份。
